臺灣花蓮地方法院民事判決　九十一年度再易字第八號
　　再審原告　　乙○○
　　再審被告　　甲○○
右當事人間請求確認通行權存在事件，再審原告對於本院民國九十一年七月十日九十
年度簡上字第五六號確定判決提起再審之訴，本院判決如左：
    主      文
再審之訴駁回。
再審訴訟費用由再審原告負擔。
    理      由
一、再審原告提起本件再審之訴，其意旨略以：(一)再審被告所有坐落花蓮市○○段一
    三四○、一三三九及一三四一號土地之地目均為旱，且為農業使用，其於該地上
    使用農業機械所需之寬度最多僅為三公尺，原判決就袋地通行所需道路竟判令六
    公尺寬、長五十四公尺，已損及再審原告；(二)再審原告於原審訴訟中已當庭表示
    願提供再審原告所有之同地段第一三四三號土地供再審被告通行，是斯時既再審
    原告已為如此承諾，則再審被告所有之上開土地已非袋地；(三)以判決所令通行之
    袋地通行道部分與再審原告所願提供之上開土地相較，再審原告之損害較大，應
    已違反民法第七百八十七條第二項「有通行權人，應於通行必要之範圍內，擇其
    周圍地損害最少之處所及方法為之」之規定；(四)原判決理由欄既載明：「惟日後
    上訴人若得以排除一三四三地號西側土地第三人之占有之通行障礙，則被上訴人
    通行之處所自非不得再予以調整變更」，竟又擇對再審原告損害較大之一三四三
    地號土土也通行，已違上開關於袋地通行權之立法意旨，故原判決非但適用法規
    顯有錯誤，判決理由與主文亦屬矛盾，況今再審原告確已開闢另一道路可供再審
    被告通行，而該第三人占有之情形，亦顯有易見可予排除；(五)原判決所維持之花
    蓮簡易庭九十年花簡字第一○一號判決，其理由敘及「默示之永久通行權契約」
    ，非為法所明定，應非屬物權行為，如須認定兩造有該契約之合意，亦應由再審
    被告舉證證明，縱認有使用土地之合意存在，應僅可解為無償及暫時之借用契約
    ，再審原告自得隨時終止契約而請求收回，原判決未考量此項問題，逕以袋地通
    行權為其判決依據而駁回上訴，則通行範圍之考量即應在於上開袋地通行權應擇
    損害最小之方式為之。綜上，前開情節足已認原判決已有民事訴訟法第四百九十
    六條第一項第一款「適用法規顯有錯誤」之再審事由存在，爰訴請判令原確定判
    決廢棄，及該廢棄部分再審被告於第一審之訴應予駁回等語。
二、經查：
  (一)再審原告於原判決確定前之第一、二審訴訟程序中，固已就袋地通行道路之行經
    路線有所爭執，但就再審被告所長度及寬度均未曾為不適當之辯解，今再審原告
    於原判決確定後復於本件再審提出此項原訴訟中所無之防禦方法，應已違反再審
    制度之本旨。況袋地通行之長度及寬度法無明文限制，原判決所維持之一審判決
    ，於事實欄已載明再審被告主張「被告（即再審原告）原曾提供一三四三號土地
    上與原有道路相同寬度五公尺之土地供原告（即再審被告）使用」之情形，再審
    原告既歷經二個審級之訴訟均未就此抗辯，從而，原第一、二審判決憑以認定袋
    地通行之通道以六公尺寬、長五十四公尺為適當，於事理上即難認有違反經驗法
    則之處，再審原告僅以農業機械之使用寬度僅需三公尺為由，即遽爾主張原法院
    此項裁量之結果屬適用法規顯有錯誤，顯非可採。
  (二)土地是否屬於袋地，此係一客觀事實，實無可能得以意思表示予以改變。原判決
    業於理由欄中敘明：「被上訴人（即再審被告）所有之一三四一地號土地，與一
    三五三地號公路間之土地，有第一三四二、一三四三、一三四四、一三四五、一
    三四六、一三四七、一三四八、一三四九、一三三八號等土地，其中一三四二號
    土地為農牧用地，一三四四號土地為交通用地，公路連接一三四三、一三四四號
    土地，此有地籍圖、原審勘驗筆錄各乙紙附卷可稽。上訴人（即再審原告）雖抗
    辯一三四一號土地西側尚有道路可供通行，參酌花蓮縣花蓮地政事務所九十年十
    月九日檢附之地籍圖謄本，上訴人所指之西側道路，應係指一三三八地號交通用
    地，惟上訴人所指之前開可通行之道路為一溝邊小徑，旁邊均屬於茂密樹林及草
    叢，小徑旁有一水溝及水管，寬度不到一公尺，長度約一百公尺，並有勘驗筆錄
    乙紙可按，顯見欲以該路通行仍不能使原告所有之土地為通常之利用，故被上訴
    人所有之一三四一號土地堪認與外界公路並無適宜之聯絡，屬於袋地無訛」，已
    表明其認定上開第一三四一號土地屬於袋地之判斷標準，再審原告竟為「其於前
    訴訟中已當庭表示願提供再審原告所有之同地段第一三四三號土地供再審被告通
    行，是斯時既再審原告已為如此承諾，則再審被告所有之上開土地已非袋地」等
    主張，即無足取。
  (三)民法第七百八十七條第二項「有通行權人，應於通行必要之範圍內，擇其周圍地
    損害最少之處所及方法為之」之規定，所謂損害最少之處所及方法，並非僅針對
    忍受通行者而言，應係考量袋地周圍所有土地之所有及具體使用情形之整體狀況
    後再作出最適當之決定。原判決即本於此旨，於理由欄中載明：「第一三四三號
    土地現在尚有第三人占用中，此為兩造所不爭執，上訴人雖主張第三人所占用之
    範圍不大，無礙於通行云云，但上開土地上現有第三人設置之貨櫃屋、走廊、雞
    舍，並作為土雞野放空間，此有照片七幀可按（見九十一年六月十九日言詞辯論
    意旨狀），上訴人雖主張前開雞舍現未飼養雞隻，惟上開土地既仍然有第三人設
    置之貨櫃屋、雞舍存在，上訴人迄今並未排除第三人之占有，則上開土地仍在第
    三人之占有使用中，第三人隨時均可能再利用上開土地，故上開土地顯然無法提
    供被上訴人為通常之使用，故上訴人雖主張上開土地對其損害較少，但依現狀，
    既難以提供被上訴人一個通常使用所必要之交通空間，則上訴人此部分之主張，
    仍難以採用。而系爭土地上已有路基及級配存在，位於上訴人所有之一三四三號
    土地之邊緣，而一三四三地號其他部分亦雜草叢生，地勢崎嶇不平，此有照片數
    幀在卷可稽，如欲另行闢路所耗費之經濟成本極大，只要上訴人容忍被上訴人通
    過系爭土地，被上訴人即可通行至公路」。再審原告僅以其容許對造通行之路徑
    與原判決所認定之結果相較受損較大為由，而主張原判決適用法規顯有錯誤，即
    非正當。
  (四)原判決理由欄雖載明：「惟日後上訴人若得以排除一三四三地號西側土地第三人
    之占有之通行障礙，則被上訴人通行之處所自非不得再予以調整變更」等情，然
    該意旨僅在說明於該判決作成以後之相關土地客觀使用情形有所變遷時，當事人
    可另行請求或以訴訟請求變更袋地通行之位置及範圍，並非指於原判決作成當時
    尚有其他更適當之袋地通行之選擇，再審原告以此指摘原判決之法規適用顯有錯
    誤及判決主文與理由矛盾云云，顯不能成立。再審原告雖於本件再審提出照片七
    幀，主張確已另闢一道路可供再審被告通行及第三人占有之情形可輕易排除等語
    ，惟縱或屬實，亦屬於原判決確定後之新事實，不為原判決之既判力效力所及，
    再審原告自應另行提起新訴訟，而非藉由再審訴訟解決。
  (五)原判決理由欄第四項第十五行已載明：「被上訴人之土地既屬於袋地，則被上訴
    人自得主張對於上訴人之土地有袋地通行權存在，且不以兩造間是否曾經有過任
    何明示或默示之通行權契約存在為必要」，即足顯示確已斟酌過「默示之永久通
    行權契約」之問題，本件再審指摘原判決就該問題未予考量，即非事實。又該一
    審判決以當時兩造不爭執之情節而作出判決，尚無悖於經驗法則之情形，此有如
    前開(二)部分所述，再審原告僅以原判決准以寬六公尺已違反袋地通行應擇損害最
    小之處所及方法之規定，指摘原判決之適用法規顯有錯誤，顯難認有據。
三、按再審之訴顯無再審理由者，得不經言詞辯論，以判決駁回之，民事訴訟法第五
    百零二條第二項定有明文。本件再審之訴，承上所述，顯無再審理由，自屬不應
    准許，應予駁回。
四、依民事訴訟法第五百零二條第二項、第七十八條，判決如主文。
中　　　華　　　民　　　國　　九十一　　年　　 十二　 　月　　 十六     日
　　　　　　　　　　　　臺灣花蓮地方法院民事庭
~B審判長法官　陳淑媛
~B法　　　官　饒金鳳
~B法　　　官　郝燮戈
右正本証明與原本無異。
如對本裁定不服，應於送達後十日內，向本院提出抗告狀（應抄附繕本）。
~B法院書記官　高明正
中　　　華　　　民　　　國　　九十一　　年　　 十二　　 月　　 十七　　 日
